【裁判字號】    98,交聲,2742
【裁判日期】    980826
【裁判案由】    聲明異議
【裁判全文】
臺灣臺中地方法院交通事件裁定        98年度交聲字第2742號
原處分機關  交通部公路總局臺中區監理所臺中市監理站
異  議  人
即受處分人  甲○○
上列受處分人因違反道路交通管理處罰條例案件，對於交通部公
路總局臺中區監理所臺中市監理站中華民國98年8 月21日所為之
處分（原處分：裁監稽違字第裁61-HD0000000號），聲明異議，
本院裁定如下：
    主  文
原處分關於罰鍰新臺幣肆萬伍仟元之處分撤銷。
前項撤銷部分，甲○○不罰。
其餘異議駁回。
    理  由
一、異議意旨略以：申請一罪不二罰。
二、原處分意旨則以：異議人97年6月25日騎乘PV3-960號重型機
    車於臺中縣霧峰鄉○○路與丁台路口，因違規酒後駕車，遭
    臺中縣警察局霧峰分局吉峰派出所攔停，經測得其呼氣酒精
    測試值為0.58mg/l而舉發，原處分機關以臺灣臺中地方法院
    檢察署中檢惠字第0951000284號函及交通部交路字第095000
    6986號函及上開舉發事實，依道路交通管理處罰條例第35條
    第1項第1款裁處罰鍰新臺幣45,000元、吊扣駕駛執照1 年、
    施以道安講習之處分。（97年6月26日已執行吊扣機車駕照1
    年並簽收道安講習單）
三、本院認：
  (一)按汽車駕駛人（包括機器腳踏車）飲用酒類或其他類似物
    後其吐氣所含酒精濃度超過每公升0.25毫克或血液中酒精濃
    度超過百分之0.05以上者，不得駕車，道路交通安全規則第
    114條第2款定有明文。又汽車駕駛人，駕駛汽車經測試檢定
    有酒精濃度超過規定標準者，處15,000元以上60,000元以下
    罰鍰，並當場移置保管其車輛及吊扣其駕駛執照1 年，因而
    肇事致人受傷者，並吊扣其駕駛執照2 年，道路交通管理處
    罰條例第35條第1項第1款定有明文。
  (二)又94年2月5日公布，95年2月5日施行之行政罰法第1 條規
    定「違反行政法上義務而受罰鍰、沒入或其他種類行政罰之
    處罰時，適用本法。但其他法律有特別規定者，從其規定」
    ，足認行政罰法係屬行政罰之基本法，而道路交通管理處罰
    條例本質上係屬行政罰，此由該條例中就交通違規行為所定
    法律效果包括罰鍰、吊扣證照裁罰等行政罰觀之甚明（參照
    行政罰法第1條、第2條將罰鍰、吊扣證照處分均定為行政罰
    ），是違反道路交通管理處罰條例之裁罰事件，自有行政罰
    法之適用。
  (三)再按行政罰法第26條一事不二罰之立法理由：「一行為同
    時觸犯刑事法律及違反行政法上義務規定時，由於刑罰與行
    政罰同屬對不法行為之制裁，而刑罰之懲罰作用較強，固依
    刑事法律處罰，即足資警惕時，實無為一事二罰再處行政罰
    之必要，且刑事法律處罰，由法院依法定程序為之，較符合
    正當法律程序，應予優先適用，但罰鍰以外之沒入或其他種
    類行政罰，因兼具維護公共秩序之作用，為達行政目的，行
    政機關仍得並與裁處。」故刑罰與行政罰，其處罰行為人違
    法行為之目的相同，若依刑事法律處罰，已足資警惕行為人
    時，實無為一事二罰再處行政罰之必要（臺灣高等法院臺中
    分院96年度交抗字第253、第262號、第287號、第288號裁定
    可資參照）。按刑事訴訟法第253條之2規定，命被告向被害
    人道歉、立悔過書、為金錢給付、勞務給付、提供義務勞務
    或處遇措施，應得被告之同意（其中金錢給付、勞務給付、
    提供義務勞務或處遇措施，因涉及被告之財產及人身自由拘
    束，且產生未經裁判即終局處理案件之實質效果尚須考慮被
    告之意願），上開金錢給付、勞務提供等各種拘束雖均不屬
    「刑罰」性質，仍對行為人產生實質上制裁效果，並對行為
    人財產、自由、尊嚴等權利產生不良影響，尤其除金錢給付
    部份外，其餘種類負擔至今均未能以金錢量化，倘被告就同
    一行為所受緩起訴負擔並非金錢給付，則無從與行政罰鍰之
    金錢給付相較，故緩起訴處分是否即等同不起訴處分，即非
    無疑。又道路交通管理處罰條例第35條所規定之裁處含有罰
    鍰與吊扣駕照之處分，二者分屬行政罰法法理中之對於過去
    違反義務行為處罰之秩序罰，以及對於預防將來再犯危險之
    管制罰，前者對於過去義務違反而為秩序罰之目的與刑事制
    裁所欲達到保護交通安全之目的相同，二者目的既然相同，
    則處以較重之刑事制裁已足，無重複處罰之必要，以免使行
    為人產生雙重之財產損害（臺灣高等法院臺中分院96年度交
    抗字第287 號裁定可資參照）。職此，同時觸犯刑事法律及
    違反行政法上義務規定之行為，行政機關得否科以與刑罰相
    類之行政罰處罰，除上述關於「金錢給付」之部分外，餘應
    視該行為之刑事訴追或審判程序終局結果而定，在刑事訴追
    、審判程序尚未終局確定前，行政機關自不得逕予裁罰，僅
    關於沒入或其他種類行政罰，因兼具維護公共秩序之作用，
    為達行政目的，行政機關仍得併予裁處，又此所稱「其他種
    類行政罰」，係指違反行政法上之義務應受「裁罰性」、「
    警告性」之「不利處分」而言，依行政罰法第2 條規定，應
    包括限制或禁止行為之吊扣證照處分及講習、輔導教育或其
    他類似之處分在內。
  (四)經查，異議人對其自民國97年6月25日晚上6時許起至同日
    8 時許止，在臺中縣烏日鄉溪南國中附近之小吃店內，飲用
    啤酒1、2瓶後，已達不能安全駕駛動力交通工具之程度，猶
    於97年6月25日晚上8 時40分許，騎乘車牌號碼PV3-960號重
    型機車，沿烏日鄉、往臺中縣霧峰鄉○○路與丁台路口，因
    闖紅燈為警攔查，經對甲○○施以呼氣式酒精濃度測試，測
    得其呼氣中酒精濃度為每公升0.58毫克之違規事實，固不否
    認。惟異議人之同一酒後駕車行為，因同時犯刑法第185 條
    之3 之公共危險罪，經移送臺灣臺中地方法院檢察署檢察官
    偵辦後，經檢察官於97年6 月27日作成97年度速偵字第2911
    號緩起訴處分，緩起訴期間為1 年，異議人應向國庫支付新
    臺幣50,000元，經檢察官依職權送臺灣高等法院臺中分院檢
    察署再議，亦經認無不當，於97年7 月25日以97年度上職議
    字第4194號駁回再議確定，異議人已於97年9月1日繳畢上該
    款項，上開緩起訴處分於98年7 月24日期滿未經撤銷而告確
    定，有臺灣臺中地方法院檢察署97年度速偵字第2911號緩起
    訴處分書、臺灣高等法院臺中分院檢察署97年度上職議字第
    4194號處分書及臺灣高等法院被告前案紀錄表各1 紙附卷可
    稽。依照檢察官對本件異議人所為緩起訴處分之期間為1 年
    ，並命其應向國庫支付50,000元，並依職權送臺灣高等法院
    臺中分院檢察署再議，亦認原處分並無不當而駁回再議。再
    按刑事審判旨在實現刑罰權之分配正義，故法院對於有罪被
    告之科刑，應符合罰刑相當之原則，使輕重得宜，罰當其罪
    ，此所以刑法第57條明定科刑時，應以行為人之責任為基礎
    ，並審酌一切情狀，尤應注意該條所列10款事項，以為科刑
    輕重之標準。而現階段之刑事政策，非祇在實現以往應報主
    義之觀念，尤重在教化之功能。乃本件原檢察官「核被告所
    為，係犯刑法第185條之3公共危險罪，係法定本刑為死刑、
    無期徒刑或最輕本刑3 年以上有期徒刑以外之罪。經審酌被
    告並無前科，有本署刑案資料查註紀錄表在卷可查，其犯後
    坦承犯行，深表悔悟，態度良好，相信歷此教訓，應有所警
    惕，而無再犯之虞。本件若為緩起訴處分，對於公共利益之
    維護亦無礙等情。爰參酌刑法第57條所列事項及公共利益之
    維護，認本件以緩起訴為適當。」並諭知緩起訴期間1 年，
    並令異議人應向國庫支付50,000元，有緩起訴處分書在卷可
    稽。衡諸本件異議人所受緩起訴處分期間為1年，並已支付
    國庫50,000元，上開緩起訴處分業於98年7 月24日期滿而未
    經撤銷，足認原檢察官已就異議人酒駕行為為充分評價，並
    為罰刑相當之處罰，本院認其應知所警惕，無再犯之虞，對
    於公共利益之維護已經無礙，而上開緩起訴處分內容，確對
    被告財產產生不利之結果，且此結果之所生，亦係出於同一
    酒後駕車之行為，評價上已產生實質刑罰之效果（參見臺灣
    高等法院臺中分院98年度交抗字第701號裁判要旨），且其
    所繳納之公益捐款等內容，以其所受教育程度及經濟狀況，
    換算為同等金錢給付，亦高出原處分機關所裁處之罰鍰金額
    ，乃原處分機關就此範圍，實無再另處以罰鍰之必要（縱原
    處分機關係依道路交通管理處罰條例第35條第8 項規定為之
    者，亦然），乃原處分機關就此範圍，實無再另處以罰鍰之
    必要，以免使行為人產生雙重之財產損害。綜上，原處分再
    對異議人為不利之金錢裁罰，難稱允當，是以本件異議應認
    為有理由，合應由本院將原處分關於罰鍰之部分撤銷，並就
    此部分為異議人不罰之諭知。
(五)至於異議人違反道路交通管理處罰條例第35條第1項第1款規
    定，經原處分機關裁處吊扣重型機車駕駛執照1 年及施以道
    安講習之處分部分，因該吊扣重型機車駕駛執照及施以道安
    講習之處分係行政罰法第2 條規定之其他種類行政罰，已如
    前述，行政機關本得依同法第26條第1 項但書予以裁處，而
    審酌本件異議人之違規事實情節，原處分關於此部分之內容
    ，並無不當，應予維持，異議人對此所為之異議，即無理由
    ，應予駁回。
據上論斷，應依道路交通案件處理辦法第19條、第20條前段，裁
定如主文。
中    華    民    國    98    年    8     月    26    日
                              交通法庭法  官  林世民
以上正本證明與原本無異
如不服本裁定應於送達後5日內向本院提出抗告狀
                                      書記官  紀俊源
中    華    民    國    98    年    8     月    26    日


司法院資訊處製作；財團法人民間司法改革基金會備份。
